臺灣高等法院臺中分院刑事判決
110年度上訴字第1650號
上  訴  人  
即  被  告  范志光
上列上訴人即被告因違反森林法案件，不服臺灣苗栗地方法院11
0年度訴字第158號中華民國110年7月21日第一審判決（起訴案號
：臺灣苗栗地方檢察署109年度偵字第7099號），提起上訴，本
院判決如下：
    主  文
原判決撤銷。
乙○○犯修正前森林法第五十二條第一項第六款之為搬運贓物使用
車輛竊取森林主產物罪，處有期徒刑陸月，併科罰金新臺幣壹萬
陸仟玖佰玖拾伍元，罰金如易服勞役，以新臺幣壹仟元折算壹日
。緩刑貳年。
未扣案之油鏈鋸壹把、拼裝車壹輛、犯罪所得新臺幣柒仟元均沒
收，於全部或一部不能沒收或不宜執行沒收時，追徵其價額。
    事  實
一、乙○○意圖為自己不法所有，基於竊取森林主產物之犯意，於
    民國109年9月11日12時許，在丙○○所有之苗栗縣○○鄉○○段00
    0000地號私有林地上，持其所有客觀上具有危險性足供兇器
    使用之油鏈鋸1把砍倒丙○○所有、種植在該地之楠木3棵，並
    將前開樹木裁切成數段，搬運至其駕駛之拼裝車上載運離去
    ，並將之變賣後得款新臺幣（下同）7000元。嗣為丙○○之堂
    弟涂○○發現報警處理，始悉上情。
二、案經丙○○委任涂○○訴由苗栗縣警察局大湖分局報告臺灣苗栗
    地方檢察署檢察官偵查起訴。
    理  由
一、證據能力方面
  ㈠按被告以外之人（包括證人、鑑定人、告訴人、被害人及共
    同被告等）於審判外之陳述，雖不符刑事訴訟法第159條之1
    至之4 等之規定，而經當事人於審判程序同意作為證據，法
    院審酌該言詞陳述或書面陳述作成時之情況，認為適當者，
    亦得為證據；當事人、代理人或辯護人於法院調查證據時，
    知有刑事訴訟法第159條第1項不得為證據之情形，而未於言
    詞辯論終結前聲明異議者，視為有前項之同意，同法第159
    條之5 定有明文。本判決以下所引用被告以外之人於審判外
    之陳述，雖查無符合刑事訴訟法第159條之1至之4之情形，
    惟檢察官、被告於本院準備程序、審理時對於證據能力均未
    聲明異議（見本院卷第38至40、101至103頁），本院審酌後
    認為該等證據均為法院事實認定之重要依據，作為本案之證
    據均屬適當，故依刑事訴訟法第159條之5規定，認均具有證
    據能力。
  ㈡另本院以下所引用之非供述證據，與本件事實具有自然關聯
    性，且核屬書證、物證性質，又查無事證足認有違背法定程
    式或經偽造、變造所取得等證據排除之情事，復經本院依刑
    事訴訟法第164條、第165條踐行物證、書證之調查程序，認
    具有證據能力。
二、認定犯罪事實所憑之證據及理由
　  上開犯罪事實，訊據被告於警詢、偵查、原審及本院準備程
    序、審理時均坦承不諱（見109年度偵字第7099號卷《下稱偵
    7099卷》第19至21、59至60、69至70頁，原審卷第41、49頁
    ，本院卷第38、103至104頁），核與證人涂○○於警詢、偵查
    中證述之情節相符（見偵7099卷第23至25、59至61頁），並
    有苗栗縣大湖地政事務所土地所有權狀、現場照片附卷可考
    （見偵卷第29至33頁），足認被告上開任意性自白核與事實
    相符，洵值採信。本案事證明確，被告犯行堪以認定，應予
    依法論科。
三、論罪及法律適用之說明　　
　㈠查被告行為後，森林法第52條第1項於110年5月5日修正公布
    ，修正前法定刑為「處1年以上7年以下有期徒刑，併科贓額
    5倍以上10倍以下罰金」，然修正後除配合第50條修正而於
    序文增訂「第二項」文字外，另將法定刑修正為「1年以上7
    年以下有期徒刑，併科新臺幣100萬元以上2000萬元以下罰
    金」，考其立法理由略謂：「依目前司法實務判決對於原條
    文第1項所定『贓額』之解釋，多採最高法院關於贓額之認定
    與計算方式，例如『所謂贓額係指其竊取之森林主、副產物
    之價額』（最高法院86年度台上字第6566號刑事判決理由參
    照），『其贓額之計算，以原木山價為準，並不以交易價格
    之市價為準』（最高法院81年度台上字第1758號刑事判決理
    由參照），『其贓額之計算，以原木山價為準，如係已就贓
    物加工或搬運者，自須將該項加工與搬運之費用扣除計算』
    （最高法院47年台上字第1095號、55年台上字第2234號刑事
    判決理由參照）。依前揭判決意旨，贓額計算方式係以『原
    木山價』，而非以交易價格之市價計算，無法於現今環境確
    切反映立法期盼，並造成竊取森林主、副產物之實際經濟利
    益遠大於風險成本，從而助長犯罪之情形，爰將第1項序文
    以贓額倍數計算罰金數額之方式，修正為明定罰金之最低額
    及最高額，以遏阻不法行為。」等旨。而本件被告竊得贓物
    之山價為3,399元（詳如後述），依110年5月5日修正前森林
    法第52條第1項併科贓額10倍之最高罰金，顯低於110年5月5
    日修正後所定「併科新臺幣100萬元以上2000萬元以下罰金
    」之數額，經比較新舊法結果，以被告行為時之規定對被告
    較為有利，依刑法第2條第1項前段規定，自應適用110年5月
    5日修正前森林法第52條之規定。
　㈡按森林係指林地及其群生竹、木之總稱。而所謂森林主產物
    ，依國有林林產物處分規則第3條第1款之規定，係指生立、
    枯損、倒伏之竹木及餘留之根株、殘材而言。又按森林法第
    3條第1項所稱林地，範圍包含依非都市土地使用管制規則第
    3條規定編定為林業用地及非都市土地使用管制規則第7條規
    定適用林業用地管制之土地，森林法第3條第1項、森林法施
    行細則第3條第1款分別定有明文。查被告本案竊取楠木之地
    點，係坐落苗栗縣○○鄉○○段000000地號之私有林地內，使用
    地類別為林業用地，有苗栗縣大湖地政事務所土地所有權狀
    在卷可稽（見偵7099卷第29頁），為森林法所定之林地無疑
    。是核被告所為，係犯修正前森林法第52條第1項第6款之為
    搬運贓物使用車輛竊取森林主產物罪。
　㈢被告竊取上開森林主產物所使用之油鏈鋸1把可以將樹木枝幹
    鋸斷、且橫切面平整（見偵7099卷第31至33頁之現場照片）
    ，堪見該油鏈鋸甚為堅硬、銳利，客觀上顯足以對人之生命
    、身體、安全構成威脅，具有危險性而足供作為兇器之用，
    是被告本案所為雖同時構成110年5月5日修正前森林法第50
    條之竊取森林主產物罪，並應依刑法第321條第1項第3款之
    攜帶兇器竊盜罪論處，惟森林法第52條第1項規定為同法第5
    0條之特別規定，仍應優先適用重法之森林法第52條第1項之
    規定論罪（最高法院96年度台非字第65號判決意旨參照），
    且森林法為刑法之特別法，故依據特別法優於普通法之法理
    ，不再論以刑法之攜帶兇器竊盜罪，附此敘明。
　㈣按刑法第59條規定犯罪之情狀可憫恕者，得酌減其刑。其所
    謂「犯罪之情狀」，與同法第57條規定科刑時應審酌之一切
    情狀，並非有截然不同之領域，於裁判上酌減其刑時，應就
    犯罪之一切情狀，予以全盤考量，審酌其犯罪有無可憫恕之
    事由（即有無特殊之原因及環境，在客觀上足以引起一般同
    情，以及宣告法定最低度刑，是否猶嫌過重等），以為判斷
    。又修正前森林法第52條第1項第6款為搬運贓物使用車輛竊
    取森林主產物罪，其法定刑係1年以上7年以下有期徒刑，然
    同為本案行為人，犯罪情節亦未必盡同，造成危害之程度亦
    屬有異，法律科處此類犯罪，所設之法定最低本刑卻屬相同
    ，且縱量處最低法定刑，仍無從依法易科罰金或易服社會勞
    動，不可謂不重。於此情形，倘依其情狀處以1年以下有期
    徒刑，即足以懲儆，並可達防衛社會之目的，自非不可依客
    觀之犯行與主觀之惡性二者加以考量其情狀，是否有可憫恕
    之處，適用刑法第59條之規定酌量減輕其刑，期使個案裁判
    之量刑，能符合比例原則。本院衡酌被告所竊取之客體僅有
    楠木3棵、犯行僅有1次，非如山老鼠集團恣意砍伐珍貴樹種
    以賺取暴利，行為之危害程度顯有不同，又酌以被告犯後坦
    認犯行及已與告訴人和解，犯後態度尚可，且前無因刑事犯
    罪受罪刑宣告之紀錄、素行尚佳，是本案犯罪情節、所侵害
    財產法益、惡性及危害社會之程度均較為輕微，倘論以法定
    最低度刑，仍屬情輕法重，客觀上足以引起一般同情，堪可
    憫恕，爰依刑法第59條規定，就其徒刑及併科罰金刑部分均
    酌減其刑。
四、本院之判斷
　㈠原審認被告上開犯行事證明確，予以論罪科刑，固非無見。
    惟查：
　　⑴按修正前森林法第52條第1項之法定刑為「處1年以上7年以
      下有期徒刑，併科贓額5倍以上10倍以下罰金」，法定本
      刑有併科罰金之規定，原判決漏未併科罰金，其適用法律
      顯有違誤。
　　⑵另被告行竊時所用之油鏈鋸1把，係供被告遂行竊取森林主
      產物犯行所用之物，而森林法第52條第5項「犯本條之罪
      者，其供犯罪所用、犯罪預備之物或犯罪所生之物，不問
      屬於犯罪行為人與否，沒收之」之規定，為刑法沒收規定
      之特別規定，自應優先適用森林法第52條第5項之規定宣
      告沒收，原審依刑法第38條第2項前段規定宣告沒收，尚
      有未恰。
　　⑶被告上訴意旨未指摘及此，然原判決既有上開可議之處，
      要屬無可維持，自應由本院將原判決予以撤銷改判。
　㈡爰以行為人之責任為基礎，審酌被告未知珍惜森林資源，罔
    顧自然生態維護不易，竟為圖一己私利，恣意在他人之私有
    林地上竊取森林主產物，並使用車輛搬運贓物，侵害森林資
    源及他人財產權利，所為實非可取；兼衡其犯後坦承犯行及
    已與告訴人和解，態度尚佳，犯罪之動機、目的、手段，自
    陳高職畢業之智識程度，現以開怪手為業、每日收入約7,00
    0元，與配偶及未成年子女同住、尚需扶養母親之家庭生活
    狀況（見本院卷第104頁）等一切情狀，量處如主文第2項所
    示之有期徒刑。
　㈢又按110年5月5日修正前森林法第52條第1項所載「併科贓額5
    倍以上10倍以下之罰金」，其贓額之計算，應以行為人竊取
    森林主（副）產物時，被害客體之原木山價為準，如係已就
    贓物加工或搬運者，自須將該項加工與搬運之費用，扣除計
    算；又森林法第52條第1項之加重竊取森林主（副）產物罪
    ，關於併科罰金部分，係以贓額（即山價）之倍數（5倍至1
    0倍）為準據，自屬刑法第33條第5款之特別規定。故如遇山
    價計算至百元以下者，乘以倍數後之罰金，仍應計算至百元
    以下（最高法院47年台上字第1095號判例、95年度台上字第
    2020號、96年度台上字第6851號判決參照）。經查，被告所
    竊取之上開楠木3棵，山價合計為3,399元，此有行政院農業
    委員會林務局新竹林區管理處111年1月6日竹作字第1112330
    023號函暨所附國有林林產物價金查定書、林產處分生產費
    用查定明細表、林產物價金查定表、本件遭竊楠木材積表附
    卷可查（見本院卷第75至85頁）。本院就併科罰金部分，審
    酌被告犯罪情節、可責性、被害森林主產物之數量、價值，
    依刑法第59條酌減其刑後，併予宣告被告應科處贓額5倍之
    罰金即1萬6995元，並諭知罰金如易服勞役，以1000元折算1
    日。
　㈣按凡有審理事實職權之法院，均得依其職權諭知緩刑，而是
    否宣告緩刑，屬實體法上賦予法院得為自由裁量之事項，自
    應就行為人是否適具緩刑之情狀，於裁判時本於一般法律原
    則綜合裁量（最高法院72年台上字第6696號判例、103年度
    台非字第130號裁定參照）。查被告前未曾因故意犯罪受有
    期徒刑以上刑之宣告，有臺灣高等法院被告前案紀錄表在卷
    可稽，素行尚佳，僅因一時失慮觸犯刑罰，考量其於本院審
    理時已與告訴人和解，並取得告訴人原諒，有和解書、悔過
    書在卷為憑（見本院卷第59、61頁），認其經此次偵審程序
    及科刑之教訓，當知所警惕戒慎，而無再犯之虞，並參酌被
    告犯罪情節，本件對其宣告之刑以暫不執行為適當，爰併予
    宣告緩刑2年，以啟自新。
　㈤沒收部分
　　⑴按森林法第52條第5項「犯本條之罪者，其供犯罪所用、犯
      罪預備之物或犯罪所生之物，不問屬於犯罪行為人與否，
      沒收之」規定，為刑法沒收規定之特別規定，自應優先適
      用森林法第52條第5項之規定，且於適用森林法第52條第5
      項沒收規定時，應回歸刑法第38條第4項有關「追徵」規
      定之適用。本件未扣案之油鏈鋸1把、拼裝車1輛，係供被
      告用以砍伐、載送本案楠木所用之物，應依森林法第52條
      第5項規定宣告沒收，並依刑法第38條第4項規定，諭知於
      全部或一部不能沒收或不宜執行沒收時，追徵其價額。
　　⑵另按犯罪所得，屬於犯罪行為人者，沒收之，於全部或一
      部不能沒收或不宜執行沒收時，追徵其價額，又犯罪所得
      包括違法行為所得、其變得之物或財產上利益及其孳息，
      刑法第38條之1第1項前段、第3項、第4項分別定有明文。
      查被告所竊取之楠木3棵為其本案之犯罪所得，然依被告
      於警詢時供稱：已將竊得之楠木以7000元賣給樹廠等語（
      見偵7099卷第20頁），堪認本案竊得之楠木已由第三人取
      得，又無證據證明有刑法第38條之1第2項所指第三人沒收
      之情事，自已無從對被告宣告沒收所竊取之楠木3棵；又
      佐以被告變賣得款之金額已高於所竊取楠木之山價（3,39
      9元），倘沒收該變得之7000元已足以澈底剝奪被告本案
      之犯罪所得，自無再就被告所竊得楠木3棵追徵價額之必
      要，是依前揭規定，就被告本案犯罪所得7000元宣告沒收
      ，並諭知於全部或一部不能沒收或不宜執行沒收時，追徵
      其價額。　　　
據上論斷，應依刑事訴訟法第369條第1項前段、第364條、第299
條第1項前段，森林法第52條第1項第6款（修正前）、第52條第5
項，刑法第2條第1項前段、第11條、第59條、第42條第3項、第7
4條第1項第1款、第38條第4項、第38條之1第1項前段、第3項、
第4項，判決如主文。
本案經檢察官彭郁清提起公訴，檢察官甲○○到庭執行職務。　中
　　華　　民　　國　　111 　年　　2 　　月　　24　　日
            刑事第七庭   審判長法　官  梁  堯  銘
                               法　官  王  鏗  普
                               法　官  羅  國  鴻
以上正本證明與原本無異。
如不服本判決應於收受送達後20日內向本院提出上訴書狀，其未
敘述上訴理由者，並得於提起上訴後20日內向本院補提理由書狀
（均須按他造當事人之人數附繕本）「切勿逕送上級法院」。因
疫情而遲誤不變期間，得向法院聲請回復原狀。 
                               書記官  吳  姁  穗 

中　　華　　民　　國　　111 　年　　2 　　月　　24　　日
【論罪科刑法條】　　
修正前森林法第52條
犯第50條第1項之罪而有下列情形之一者，處1年以上7年以下有
期徒刑，併科贓額五倍以上十倍以下罰金：
一、於保安林犯之。
二、依機關之委託或其他契約，有保護森林義務之人犯之。
三、於行使林產物採取權時犯之。
四、結夥二人以上或僱使他人犯之。
五、以贓物為原料，製造木炭、松節油、其他物品或培植菇類。
六、為搬運贓物，使用牲口、船舶、車輛，或有搬運造材之設備
    。
七、掘採、毀壞、燒燬或隱蔽根株，以圖罪跡之湮滅。
八、以贓物燃料，使用於礦物之採取，精製石灰、磚、瓦或其他
    物品之製造。
前項未遂犯罰之。
第1項森林主產物為貴重木者，加重其刑至二分之一，併科贓額
十倍以上二十倍以下罰金。
前項貴重木之樹種，指具高經濟或生態價值，並經中央主管機關
公告之樹種。
犯本條之罪者，其供犯罪所用、犯罪預備之物或犯罪所生之物，
不問屬於犯罪行為人與否，沒收之。
第50條及本條所列刑事案件之被告或犯罪嫌疑人，於偵查中供述
與該案案情有重要關係之待證事項或其他正犯或共犯之犯罪事證
，因而使檢察官得以追訴該案之其他正犯或共犯者，以經檢察官
事先同意者為限，就其因供述所涉之犯罪，減輕或免除其刑。